【裁判字號】    88,訴,1220
【裁判日期】    890303
【裁判案由】    商業會計法等
【裁判全文】
臺灣臺北地方法院刑事判決                        八十八年度訴字第一二二號
    公  訴  人  臺灣臺北地方法院檢察署檢察官
    被      告  甲○○
    選任辯護人  王剛
    被      告  辛○○
右列被告因違反商業會計法等案件，經檢察官提起公訴（八十八年度偵字第七九三號
），本院判決如左：
    主      文
辛○○共同連續商業負責人，以明知為不實之事項，而填製會計憑證，處有期徒刑參
月。緩刑貳年。
甲○○無罪。
    事      實
一、辛○○係金鹽化學股份有限公司（以下簡稱金鹽公司）負責人，為商業會計法上
    之商業負責人，明知永欣租賃股份有限公司（以下簡稱永欣公司）登記之營業項
    目並不包括現金融資業務，且金鹽公司、冠焯公司、永欣公司間實際上並無相互
    買賣金氫化鉀之交易行為及真意，冠焯公司實係為配合永欣公司完成融資行為而
    介入；竟於民國八十五年十一月間，為遂其向永欣公司融資之目的，透過永欣公
    司之指定，與冠焯公司配合完成整個融資手續；約定金鹽公司向永欣公司融資金
    額為新台幣（下同）一千五百萬元，另以五百萬元支票充為保證金。其融資方式
    為：商業負責人辛○○與永欣公司業務承辦人戊○○、冠焯公司業務承辦人丙○○（均未據起訴）共同基於概括之犯意聯絡，先佯由金鹽公司出售金氫化鉀予冠
    焯公司，約定價金為二千萬元，再佯由冠焯公司將同一批金氫化鉀售予永欣公司
    ，永欣公司再佯以二千一百零四萬八千三百元之價格以分期買賣之方式將同一金
    氫化鉀物料售予金鹽公司。金鹽公司因而得於實際上無交易行為之情形下，收取
    名義上由冠焯公司匯交之一千五百萬元款項，實則為融資所得；並由金鹽公司於
    形式上以向永欣公司購買金氫化鉀物料分期清償價款之方式，簽發按月到期總金
    額共為二千一百零四萬八千三百元之分期支票予永欣公司，作為實質上分期清償
    前開一千五百萬元借款之方法，另五百萬元支票則充作保證金，其餘差額則為利
    息。金鹽公司、冠焯公司、永欣公司並分別依上開虛偽不實交易內容開立統一發
    票會計憑證，先後將上述明知為不實之事項填載於統一發票會計憑證上，互為交
    付，供為冠焯公司、永欣公司、金鹽公司之虛偽進項憑證；以遂金鹽公司向永欣
    公司融資一千五百萬元之目的。
二、案經台灣高等法院檢察署發交台灣台北地方法院檢察署檢察官偵查起訴。
    理      由
壹、有罪部份即被告辛○○被訴違反商業會計法部分：
一、訊據被告辛○○堅決否認有以不實之買賣事項填製統一發票會計憑證之犯行，辯
    稱：其所營金鹽公司與冠焯公司、永欣公司間之買賣均係真正，其間交易所開立
    之統一發票亦非虛偽，並未違反商業會計法；至本件交易標的金氫化鉀雖未輾轉
    為現實交付，惟其以占有改定或請求權讓與之方式為之，均符合民法移轉所有權
    之概念，不能認係虛偽等語。惟查：右揭事實，業據被告辛○○於偵查中坦承：
    伊實際上是簽買賣合約，向其（永欣公司）分期借款，開立十二張支票，每張一
    百七十多萬元，伊實拿一千五百萬元，另五百萬元是保證金，待清償完畢後，永
    欣公司會將五百萬元交還，利息則約一百餘萬元，... 感覺上是永欣公司放款，
    ．．．這是一種融資，冠焯是永欣介紹的等情甚詳（偵查卷第三十五頁、第一○
    四頁背面參照），並據被告辛○○之子謝宜佑於偵查中陳稱：本件實際上是借錢
    等語（偵查卷第三十五頁背面參照）；及證人丁○○、丙○○到庭證述交易經過
    明確。被告辛○○、永欣公司法務人員己○○於本院八十七年度易字第四二三二
    號辛○○被訴詐欺案件偵審中，亦均明白指陳：上開交易實係借款，沒有金氫化
    鉀買賣，... 該買賣標的實際上並未交予冠焯公司、永欣公司等情（偵查卷第十
    四頁背面、第十九頁、第二十頁、八十八年度易字第四二三二號案件卷宗第三十
    一頁以下、第七十七頁、第八十頁、八十八年度上易字第一○二八號卷宗第八十
    八頁參照），此經依職權調取本院八十七年度易字第四二三二號偵查及一、二審
    案卷核閱無訛，有該案卷影本可參；且有永欣、冠焯公司登記事項卡、金鹽公司
    執照、營利事業登記證、買賣契約書、交貨與驗收證明書、統一發票影本附卷可
    證。被告辛○○顯係為遂其向永欣公司借款一千五百萬元之目的，而於形式上與
    永欣公司簽訂內容不實之分期付款買賣契約，並簽署虛偽之交貨與驗收證明書，
    作為擔保日後分期清償借款之憑據；是其所營之金鹽公司與冠焯公司、永欣公司
    先後依三方虛偽買賣契約內容製作之統一發票會計憑證，顯係明知無實際交易而
    虛偽填製不實之會計憑證。參以：(1)證人丙○○自承：冠焯公司僅伊一人，無其
    他職員，... 冠焯公司營業額幾乎全部來自永欣公司等語明確（本院八十八年十
    二月二十三日訊問筆錄參照）；被告辛○○於偵查中亦供承：其與冠焯公司之交
    易係永欣公司介紹，... 其開給冠焯公司的統一發票係交給永欣公司轉交予冠焯
    公司等語甚詳（偵查卷第一○四頁背面參照），並據其於偵查中陳報稱「發票係
    開給永欣公司指定之冠焯公司」等情，有被告辛○○所具之便簽可按（附於偵查
    卷第五十三頁）。足見冠焯公司係永欣公司所指定為掩飾其融資行為而介入本件
    交易，冠焯公司與辛○○所營之金鹽公司間實際上並無遂行金氫化假物料買賣之
    真意；被告辛○○所營之金鹽公司開立售貨予冠焯公司之銷貨發票，其內容顯係
    不實。(2)按租賃公司的營業主要係以融物代替融資，不能從事現金融資等情，業
    據台北市租賃商業同業公會總幹事乙○○到庭結證說明租賃公司業務性質甚詳（
    本院八十九年二月十七日審判筆錄參照）。然本件被告辛○○所營金鹽公司並非
    單純以分期付款附條件買賣之方式向永欣公司購買金氫化鉀原物料，而係透過與
    冠焯公司、永欣公司進行三方虛偽買賣之形式，行融資之實；金鹽公司所取得者
    ，係一千五百萬元現金，並非任何原物料；此與租賃公司單純以附條件買賣方式
    出售原物料之情形有異。是就金鹽公司、冠焯公司、永欣公司三方交易行為之實
    質內容觀察，其間虛偽交易之形式顯係為使融資順利進行而存在，其真正目的在
    使金鹽公司向永欣公司融資取得現款。被告辛○○空言辯稱：其間買賣為實在云
    云，顯係事後卸責之詞，不足採信。綜上所述，本件事證已明，被告辛○○與永
    欣公司、冠焯公司業務承辦人戊○○、丙○○基於共同之犯意聯絡以假買賣之方
    式行融資之實，並製作不實統一發票會計憑證以符合公司會計事項需求之犯行堪
    以認定。
二、核被告辛○○所為，係犯商業會計法第七十一條第一款商業負責人以明知為不實
    事項填製會計憑證罪；查商業會計法該條款之罪名為刑法第二百十五條業務上登
    載不實罪之特別法，自應優先適用，不另論刑法第二百十五條之罪名，附此說明
    。被告辛○○為金鹽公司商業負責人，其與案外人戊○○、丙○○共同實施本件
    犯罪，其就冠焯公司、永欣公司開立不實統一發票之犯罪事實，依刑法第三十一
    條第一項、第二十八條規定，亦均為共同正犯。被告辛○○與冠焯公司、永欣公
    司業務承辦人先後多次填製各公司內容不實之會計憑證，互為交付之行為，其行
    為時間緊接，犯意概括，所犯構成要件相同，為連續犯，依法以一罪論並加重其
    刑。爰審酌被告辛○○向永欣租賃公司借款，為符合永欣公司登記之公司營業項
    目，始以假買賣之方式遂行其融資目的，妨害公司會計事項紀錄及主管機關查核
    管理之正確性，惟其所為倫理非難性不高，及其智識、手段、動機等一切情狀，
    量處如主文所示之刑。查被告辛○○未曾受有期徒刑以上刑之宣告，有台灣高等
    法院檢察署刑案記錄簡覆表在卷可憑，此次一時失慮，為遂其公司經濟目的而為
    本件犯行，經此教訓當知警惕，而無再犯之餘，本院因認對被告辛○○所為刑之
    宣告以暫不執行為適當，爰就被告辛○○所處罪刑併予諭知緩刑二年，以啟自新
    ，避免短期自由刑之流弊。
貳、無罪部分即被告甲○○被訴違反公司法及商業會計法部分：
一、公訴意旨另以：被告甲○○係永欣租賃公司負責人，未經允准，於八十五年十一
    月二十日，經營其設立登記範圍外之「借貸」業務，將二千萬元借予金鹽公司；
    甲○○為符合永欣公司所核准設立登記所營之「各種物品買賣、租賃」事業，竟
    與金鹽公司負責人辛○○、冠焯公司負責人庚○○（另案偵辦）共同基於犯意聯
    絡，由甲○○與辛○○偽簽「買賣契約書」，再與庚○○等三人相互填製不實「
    統一發票」之會計憑證，以表示辛○○將金氰化鉀賣給庚○○，庚○○賣給甲○○，再由甲○○賣予辛○○而完成買賣行為，因認被告甲○○涉犯商業會計法第
    七十一條第一款商業負責人以明知為不實之事項填製會計憑證罪嫌及公司法第十
    五條第一項、第三項之罪嫌。
二、按犯罪事實應依證據認定之，所謂證據，須適於為被告犯罪事實之證明者，始得
    採為斷罪資料。又認定不利於被告之事實，須依積極證據，苟積極證據不足為不
    利於被告事實之認定時，即應為有利於被告之認定，更不必有何有利之證據。最
    高法院五十三年台上字第二七五０號、三十年上字第八一六號判例參照。次按行
    為非出於故意或過失者，不罰；過失行為之處罰，以有特別規定者為限，刑法第
    十二條定有明文。是故意犯之行為人須對於客觀不法構成要件之所有行為情狀有
    所認識，並有決意實現不法構成要件之主觀心態，始符合該犯罪之主觀構成要件
    ，得為故意犯刑罰法令處罰之對象。
三、公訴人認定被告甲○○涉有此部份犯嫌，無非以：被告甲○○為永欣租賃公司負
    責人，而永欣公司確以「假賣賣」方式借款予辛○○所營金鹽公司之事實，分別
    據同案被告辛○○及其子謝宜佑於台灣台北地方法院檢察署八十七年度偵字第七
    三八九號偵查中陳述明確，且有金鹽公司、冠焯公司、永欣公司三方買賣之統一
    發票附卷可證，資為論據。訊據被告甲○○固坦承其為永欣租賃公司董事長之事
    實，惟堅決否認有何違反公司法及商業會計法之犯行，辯稱：且伊雖為公司董事
    長，但僅對外代表公司，至於公司實際業務則由各部門主管及員工分層負責，伊
    僅為一掛名董事長而已，本件永欣租賃公司與金鹽公司等關於金氫化鉀之買賣，
    係各該主管部門人員之業務行為，伊未曾參與，遑論有犯罪之故意或過失存在，
    不能令伊就其完全不知情之業務行為負擔刑責等語。
四、經查：被告甲○○雖登記為永欣公司負責人，但不參與業務經營，報表雖送董事
    長核閱，但公司業務最後決定人為永欣公司副總經理，詳細作業情形董事長不清
    楚等情，業據證人即永欣公司副總經理丁○○到庭證述明確（本院八十八年九月
    十六日訊問筆錄參照），並據被告辛○○指陳其交易洽談對象非被告甲○○等情
    甚詳，核與被告甲○○所辯其未參與本件交易始末之情節相符，並據被告甲○○
    提出其同時兼任台元紡織股份有限公司常務董事、莫比士綠色能源公司董事長之
    在職證明影本為證。參以：永欣租賃公司為台北市租賃商業同業公會會員之一，
    有台北市租賃商業同業公會會員名單在卷可按；且該租賃商業同業公會會員均有
    經營正常租賃公司業務等情，亦據該公會理事長乙○○到庭證述：其認公會所屬
    二十六家大型租賃公司不會以虛開發票方式進行融資等語明確（本院八十九年二
    月十七日審判筆錄參照）；顯見本件永欣公司具名以虛偽買賣方式遂行其融資予
    特定人目的之行為，係特殊業務個案，與公司正常登記營業項目不符，非該業務
    承辦人實難窺知其中真意，故難認永欣公司董事長即被告甲○○就公司所有業務
    行為均已實際參與、監督、知情，而令其負責。按商業會計法第七十一條第一款
    商業負責人以明知為不實之事項而填製會計憑證罪、及公司法第十五條第三項公
    司經營登記範圍以外業務罪，須以行為人即商業、公司負責人有犯罪之故意為前
    提。被告甲○○係大型租賃公司負責人，且該公司已就各項業務設置專責經理人
    ，此據辯護人表列永欣公司組織表可按，被告甲○○就本件業務既未為實際之監
    督、決定、參與，且就整個作業流程亦未有認識，自難認其與被告辛○○有何犯
    意聯絡或行為分擔可言。公訴人單以被告甲○○經登記為永欣公司負責人，疏未
    就實際業務參與情形探究其主觀意思，即遽令其負商業會計法第七十一條第一款
    、公司法第十五條第三項罪責，尚有未洽。此外，復查無其他積極證據足資證明
    被告甲○○就上開起訴事實有犯罪之故意，不能證明其與同案被告辛○○有犯意
    聯絡即行為分擔，自應為諭知被告甲○○無罪之判決。
據上論斷，應依刑事訴訟法第二百九十九條第一項前段、第三百零一條第一項，商業
會計法第七十一條第一款，刑法第十一條前段、第二十八條、第三十一條第一項、第
五十六條、第七十四條第一款，判決如主文。
本案經檢察官陳佳秀到庭執行職務
中      華      民      國    八十九    年      三      月      三      日
                                      臺灣臺北地方法院刑事第八庭
                                          法  官  朱  瑞  娟
右正本證明與原本無異
如不服本判決，應於判決送達後十日內，向本院提出上訴狀
                                          書記官  葉  金  發
中      華      民      國    八十九    年      三      月      十      日
附錄本案論罪科刑法條全文
商業會計法第七十一條
商業負責人、主辦及經辦會計人員或依法受託代他人處理會計事務之人員有左列情事
之一者，處五年以上有期徒刑、拘役或科或併科新台幣十五萬元以下罰金：
一、以明知為不實之事項，而填製會計憑證或記入帳冊者。
二、故意使應保存之會計憑證、帳簿報表滅失毀損者。
三、意圖不法之利益而偽造、變造會計憑證、帳簿報表內容或撕毀其頁數者。
四、故意遺漏會計事項不為記錄，致使財務報表發生不實之結果者。
五、其他利用不正當方法，致使會計事項或財務報表發生不實之結果者。


司法院資訊處製作；財團法人民間司法改革基金會備份。
